臺灣臺南地方法院刑事判決
111年度訴字第697號
公  訴  人  臺灣臺南地方檢察署檢察官
被      告  吳政昇



選任辯護人  江信賢律師
            蘇榕芝律師
            鄭安妤律師
上列被告因廢棄物清理法案件，經檢察官提起公訴（111年度偵
字第9239號），本院判決如下：
    主  文
吳政昇犯廢棄物清理法第四十六條第四款後段之非法清理廢棄物
罪，處有期徒刑壹年肆月。
    犯罪事實
吳政昇係佳成環保工程行（名義負責人張瓊仁，即吳政昇之配偶
）之實際負責人，明知佳成環保工程行雖領有乙級廢棄物「清除
」許可證，但核准內容並未包含設立貯存場或轉運站，且亦無申
請廢棄物「處理」許可證，竟基於非法提供土地堆置廢棄物及非
法清理廢棄物之犯意，於民國110年8月15日，向不知情之莫永霖
承租臺南市○區○○段000地號土地，作為廢棄物貯存、堆置場地，
自斯時起，將自不詳工地受託清除之廢石膏、廢塑膠桶、廢水管
、廢塑膠(紙)袋及一般垃圾夾雜磚、瓦等營建混合廢棄物，載運
至上開土地傾倒堆置，以山貓及人工予以分類後，分別載至資源
回收場回收及臺南市城西垃圾焚化廠處理。嗣經臺南市政府環境
保護局（下稱臺南市環保局）人員於110年11月15日下午2時40分
許至現場稽查，而查獲上情。
    理  由
一、證據能力之說明
    本件認定犯罪事實所援引之下列證據，提示當事人及辯護人
    均同意其證據能力（見本院卷第38至40、309至316頁），關
    於傳聞部分，本院審酌該等審判外陳述作成當時之過程、內
    容、功能等情況綜合判斷，並無顯不可信、違法不當之情況
    ，認具備合法可信之適當性保障；關於非供述證據部分，查
    無違反法定程序取得之情形，且均與起訴待證事實具關連性
    而無證據價值過低之情形，依刑事訴訟法第159條之5規定、
    同法第158條之4規定之反面解釋，皆有證據能力，得作為認
    定事實之判斷依據。
二、認定犯罪事實所憑之證據及理由
　㈠本件被告吳政昇對其係佳成環保工程行之實際負責人，佳成
    環保工程行領有乙級廢棄物「清除」許可證，核准內容並未
    包含設立貯存場或轉運站，且其未向主管機關申請廢棄物「
    處理」許可證，亦未經主管機關許可，即自110年8月15日起
    ，向不知情之莫永霖承租上開土地，作為廢棄物貯存場地，
    提供該土地堆置佳成環保工程行自不詳工地載運受託清除之
    廢石膏、廢塑膠桶、廢水管、廢塑膠(紙)袋及一般垃圾夾雜
    磚、瓦等營建混合廢棄物，以山貓及人工分類後，分別載至
    資源回收場回收及臺南市城西垃圾焚化廠處理之事實坦承不
    諱（他字卷第76至79頁、偵卷第25至27頁、本院卷第37、41
    頁），且經證人張瓊仁、莫永霖分別證述明確（他字卷第94
    至95、156至158頁），並有佳成環保工程行之商業登記基本
    資料（他字卷第65、113至117頁）、臺南市環保局廢棄物（
    乙級）清除許可證（他字卷第105至112頁）、上開土地之土
    地建物查詢資料、地籍圖、測繪圖（他字卷第13至25頁）、
    土地租賃契約書（他字卷第163至169頁）、臺南市環保局11
    0年11月16日稽查紀錄（他字卷第181頁）、110年11月15日
    稽查照片12張（他字卷第151至152頁）、110年11月26日環
    稽字第1100121183A號函（他字卷第3至5頁）、臺南市城西
    焚化廠檢送之佳成環保工程行進廠確認單及過磅單（他字卷
    第119至150頁、本院卷第187至236頁）等資料為證，故此部
    分之事實，已堪認定。
　㈡被告及其辯護人雖辯稱：被告經營之佳成環保工程行就受託
    清除之廢棄物，係採取「送入焚化廠」之方式清除，而送入
    焚化廠前，須先行就廢棄物種類、大小、尺寸為必要之分類
    ，否則會遭焚化廠拒絕進廠，本案稽查時，因岡山焚化廠突
    然不收外縣市廢棄物，就改送往城西焚化爐，囿於焚化廠「
    每日處理量」、「每月總量管制」規定，只能將清除之廢棄
    物「暫置」上開土地先進行分類，此種「暫置」行為，仍屬
    於「清除」行為之一環，不應評價為廢棄物清理法之「貯存
    」行為云云。然查：
　⒈依廢棄物清理法第12條第1項規定授權行政院環境保護署（下
    稱環保署）訂定之《一般廢棄物回收清除處理辦法》第2條第7
    款關於「貯存」之定義性規定，其內容包括將一般廢棄物於
    回收、清除或處理前放置於特定地點之行為。又依廢棄物清
    理法第42條規定授權環保署訂定之《公民營廢棄物清除處理
    機構許可管理辦法》第8條之規定，廢棄物清除業者於營運清
    除作業過程中，倘兼有廢棄物之貯存行為，即應於申請廢棄
    物清除許可證時，一併就貯存部分為之，並檢具使用所擬設
    貯存場或轉運站之相關權利證明文件，始得從事廢棄物貯存
    行為（最高法院110年度台上字第3767號判決意旨參照）。
    本件被告所經營佳成環保工程行申領之臺南市環保局106臺
    南市廢乙清字第0042號廢棄物清除許可證暨附錄（他字卷第
    105至112頁），明白登載佳成環保工程行從事廢棄物清除業
    務，並未設置貯存場或轉運站，故被告自僅得為廢棄物之收
    集及清運行為，而不得從事上開清除證所准許範圍以外之貯
    存廢棄物行為甚明。
　⒉另環保署依廢棄物清理法第36條第2項規定所訂定之「事業廢
    棄物貯存清除處理方法及設施標準」第2條第3款、第12款規
    定，事業廢棄物在最終處置或再利用前，以物理或其他處理
    方法，改變其物理、化學、生物特性或成分，達成分離、減
    積之行為，為中間處理；而利用物理方式處理事業廢棄物之
    物理處理法，包括破碎、粉碎、拆解、剝離、分選或壓縮等
    各式處理方法。是以，領有清除廢棄物許可證之業者，倘將
    廢棄物以破碎、粉碎、拆解、剝離、分選或壓縮等物理處理
    法，而改變其原有之物理、化學、生物特性或成分，則屬「
    處理」行為，倘僅領有廢棄物清除許可證之業者，自不得從
    事廢棄物之處理行為（最高法院110年度台上字第198號判決
    意旨參照）。被告所經營之佳成環保工程行僅領有乙級廢棄
    物「清除」許可證，並無領有廢棄物「處理」許可證，且亦
    未依上開「公民營廢棄物清除處理機構許可管理辦法」規定
    申請設置貯存場或轉運站，依法僅得從事廢棄物「清除」業
    務，而不得從事廢棄物「處理」業務，或任何「轉運或堆置
    」行為，竟將其受託清除之前揭廢石膏、廢塑膠桶、廢水管
    、廢塑膠(紙)袋及一般垃圾夾雜磚、瓦等營建混合廢棄物，
    未依所領有之廢棄物清除許可證內容，恣意將所應清除之營
    建混合廢棄物，先載運至未經申請設置貯存場或轉運站之上
    開土地露天堆置、貯存後，再以山貓協助予以揀選分類，此
    等分類行為，當屬中間處理行為，即需取得廢棄物處理許可
    證後方得為之，是其除提供上開土地非法堆置棄物外，復為
    上開中間處理行為，至為明確。
　⒊又依卷附臺南市城西垃圾焚化廠檢送之佳成環保工程行進廠
    確認單、過磅單，被告堆置、貯存在上開土地之廢棄物，須
    持續相當時日始能完竣上開處理行為，自非為清除而暫時堆
    置。況且，領有廢棄物清除許可證之清除機構，為有利後續
    之清除，固得將廢棄物進行分類，惟仍須在不影響主管機關
    對其清除業務之管制原則下為之（參見本院卷第289至290頁
    環保署111年9月5日環署循字第1110058373號函）。本件被
    告係將受託清除之廢棄物堆置於未經許可之地點進行分類行
    為，未依許可證核准內容執行清除業務，自非屬合法之「清
    除」行為，被告及辯護人上開法律意見，誤解法律之規定，
    並不可採。
  ⒋綜上，被告係佳成環保工程行實際負責人，未經主管機關許
    可，提供承租之上開土地堆置、貯存其受託清除之營建混合
    廢棄物並分類而為處理之行為，不符合廢棄物清除許可文件
    內容而「貯存」、「處理」廢棄物，亦未依廢棄物清除許可
    文件內容「清除」廢棄物，自應成立廢棄物清理法第46條第
    4 款後段之非法清理廢棄物犯行。 
　㈢廢棄物清理法第46條第3款所稱「未經主管機關許可，提供土
    地回填、堆置廢棄物」，依其文義以觀，固係以提供土地者
    為處罰對象，然該條款所欲規範者應在於未經主管機關許可
    ，提供土地回填、堆置廢棄物之行為，而非側重於土地為何
    人所有、是否有權使用，亦不問提供土地係供自己或他人堆
    置廢棄物。是凡以自己所有之土地，或有權使用（如借用、
    租用等）、無權占用之他人土地，以供自己或他人堆置廢棄
    物之行為，均有上開條款之適用，非謂該條款僅規定處罰提
    供自己之土地供他人堆置廢棄物而言，否則任意提供非屬自
    己或無權使用之土地供自己或他人堆置廢棄物，造成污染，
    卻無法處罰，顯失衡平，當非該法為改善環境衛生，維護國
    民健康之立法目的（最高法院107年度台上字第66號判決意
    旨參照）。被告未經主管機關之許可，將其向不知情之莫永
    霖所承租之上開土地用以堆置前揭廢棄物，揆諸前揭說明，
    應該當於廢棄物清理法第46條第3款之未經許可，提供土地
    堆置廢棄物罪。　　　
三、論罪科刑
  ㈠核被告所為，係犯廢棄物清理法第46條第3款之未經主管機關
    許可，提供土地堆置廢棄物罪，及同條第4款後段之非法清
    理廢棄物罪。
　㈡集合犯乃其犯罪構成要件中，本就預定有多數同種類之行為
    將反覆實行，立法者以此種本質上具有複數行為，反覆實行
    之犯罪，歸類為集合犯，特別規定為一個獨立之犯罪類型，
    例如收集犯、常業犯等。廢棄物清理法第46條第4款前段之
    非法清理廢棄物罪，係以未依同法第41條第1項規定領有廢
    棄物清除、處理許可文件而受託清除、處理廢棄物者為犯罪
    主體，再依該第41條第1項前段以觀，可知立法者顯然已預
    定廢棄物之清除、處理行為通常具有反覆實行之性質。是本
    罪之成立，本質上即具有反覆性，而為集合犯，至同法第46
    條第3 款之非法提供土地回填、堆置廢棄物，及同法第46條
    第4 款後段之未依廢棄物清除、處理許可文件內容貯存、清
    除、處理廢棄物者，亦均屬非法清除廢棄物之範疇，本質上
    同具有反覆多次實行之特性，亦屬集合犯（最高法院104年
    度第9次刑事庭會議決議內容、106年度台上字第637號、107
    年度台上字第4808號判決意旨參照）。是被告自110年8月15
    日起至同年11月15日為警查獲止，多次收集、載運前揭廢棄
    物至其承租之上開土地堆置、非法貯存、分類處理之行為，
    係基於集合犯意，在密切接近之一定時、地，多次反覆實行
    相同之犯罪行為，揆諸上揭說明，僅應論以廢棄物清理法第
    46條第3款、第4款後段之各一罪。
　㈢廢棄物清理法第46條所列第1至6款之罪，係各自獨立之罪名
    ，並非犯某一罪之各種加重條件，其間並無法條競合關係，
    且其罪名與犯罪態樣互殊，自無包括論以集合犯一罪之餘地
    ，如係以一行為同時構成該條數款規定，應屬想像競合犯，
    依刑法第55條前段規定，從一重處斷（最高法院96年度台上
    字第4780號、104年度台上字第3602號判決意旨參照）。被
    告上開犯行，係基於單一犯罪故意，將受託清除之前揭廢棄
    物，載運至被告非法提供之上開土地上傾倒堆置、非法貯存
    、分類處理，同時觸犯廢棄物清理法第46條第3款之未經許
    可，提供土地堆置廢棄物罪，及同法第46條第4款後段之非
    法清理廢棄物罪，因係以同一行為所致，屬刑法第55條前段
    之想像競合犯，應從一情節較重之廢棄物清理法第46條第4
    款後段之非法清理廢棄物罪處斷。
  ㈣按刑法第59條之酌量減輕其刑，必須犯罪另有特殊之原因與
    環境等，在客觀上足以引起一般同情，認為即予宣告法定最
    低度刑期猶嫌過重者，始有其適用（最高法院69年度台上字
    第291號判決意旨參照）。被告明知所經營佳成環保工程行
    之乙級廢棄物清除許可證，核准內容未包含設立貯存場或轉
    運站，並知悉應申請並獲得許可後，方可將廢棄物堆置於土
    地上，且被告先前即因非法提供土地（非本案土地）堆置廢
    棄物及駕駛未登錄在前揭清除許可證之車輛，非法清運廢棄
    物之犯行，經另案判決判處罪刑在案（見他字卷第51至61頁
    臺灣高等法院臺南分院110年度上訴字第986號刑事判決書）
    ，仍為本案違反廢棄物清理法之犯行，其犯罪情狀難認宣告
    法定最低度刑期猶嫌過重之情形，自無刑法第59條規定之適
    用。
　㈤爰以行為人之責任為基礎，審酌被告前有違反廢棄物清理法
    案件之前科紀錄，仍無視於廢棄物清理法之規範，未經許可
    提供土地堆置廢棄物，及非法貯存、處理廢棄物，影響環境
    整潔及衛生，主觀惡性非輕，惟念其非法堆置、貯存之期間
    非長，即已將之分類送往焚化爐處理，且該等營建混合廢棄
    物非屬具有毒性之有害事業廢棄物，所生危害尚非甚鉅，兼
    衡酌其犯罪之動機、目的、手段、陳明之智識程度、家庭生
    活、經濟狀況（見本院卷第333頁），併其否認犯罪、已將
    傾倒堆置於上開土地之廢棄物移除（見他字卷第183頁臺南
    市環保局110年12月16日稽查紀錄及第153頁稽查照片）之犯
    罪後態度等一切情狀，量處如主文所示之刑。另被告已將堆
    置之廢棄物移除完畢，已如前述，堪認其已未保有不法利益
    ，自無所得須諭知沒收、追徵。
四、適用之法律
　　刑事訴訟法第299條第1項前段，廢棄物清理法第46條第3款
    、第4款，刑法第11條前段、第55條。
本案經檢察官張佳蓉提起公訴，檢察官謝欣如、陳于文到庭執行
職務。
中　　華　　民　　國　　111 　年　　10　　月　　13　　日
　　　　　　　　　刑事第九庭  審判長 法　官  蔡奇秀
　　　　　　　　　                   法  官  陳碧玉
　　　　　　　　　                   法  官　林欣玲
以上正本證明與原本無異。
如不服本判決應於收受本判決後20日內向本院提出上訴書狀，並
應敘述具體理由。其未敘述上訴理由者，應於上訴期間屆滿後20
日內向本院補提理由書狀（均須按他造當事人之人數附繕本）「
切勿逕送上級法院」。 
　　　　　　　　　　　　　　　　　   書記官  洪蓓君  
中　　華　　民　　國　　111 　年　　10　　月　　17　　日
附錄本案論罪科刑法條：
廢棄物清理法第46條
有下列情形之一者，處1年以上5年以下有期徒刑，得併科新臺幣
1千5百萬元以下罰金：
一、任意棄置有害事業廢棄物。
二、事業負責人或相關人員未依本法規定之方式貯存、清除、處
    理或再利用廢棄物，致污染環境。
三、未經主管機關許可，提供土地回填、堆置廢棄物。
四、未依第41條第1項規定領有廢棄物清除、處理許可文件，從
    事廢棄物貯存、清除、處理，或未依廢棄物清除、處理許可
    文件內容貯存、清除、處理廢棄物。
五、執行機關之人員委託未取得許可文件之業者，清除、處理一
    般廢棄物者；或明知受託人非法清除、處理而仍委託。
六、公民營廢棄物處理機構負責人或相關人員、或執行機關之人
    員未處理廢棄物，開具虛偽證明。